臺北高等行政法院判決　　　　　　　　　　　　　　　九十年度訴字第六○四○號
　　　　　　　　　　　　　　　.
　　原　　　告　財團法人台灣省私立八德殘障教養院
　　代　表　人　呂新民董事長.
　　訴訟代理人　吳武川律師
　　被　　　告　桃園縣稅捐稽徵處
　　代　表　人　黃興旺處長）.
　　訴訟代理人　乙○○
右當事人間因營業稅事件，原告不服財政部中華民國九十年八月十六日台財訴字第○
九○○○二八五○五號訴願決定，提起行政訴訟。本院判決如左：
　　主  文
原告之訴駁回。
訴訟費用由原告負擔。
　　事  實
甲、事實概要：原告於民國（以下同）八十四年七月一日起至八十七年六月三十日止
    出租其所有之土地及房屋，收取租金收入計新台幣（以下同）二六、六七七、一
    五○元（不含稅），未依規定申請營業登記，報繳營業稅，案經被告機關查獲，
    審查違章屬實，除核定補徵營業稅一、三三三、八五七元外，並依營業稅法第五
    十一條第一款規定按所漏稅額處三倍罰鍰計四、○○一、五○○元（計至百元止
    ）。原告不服，申請復查，未獲變更，提起訴願，亦遭駁回，原告猶不甘服，遂
    就補繳營業稅部分，向本院提起行政訴訟。
乙、兩造聲明：
　一、原告聲明
  （一）先位聲明
        請求確認被告所為之處分及復查決定，無效。
  （二）備位聲明
        訴願決定、復查決定及原處分，就補繳營業稅部分均撤銷。
　二、被告聲明：駁回原告之訴。
丙、兩造之爭點：
  一、原處分有無無效情事？
  二、原告出租土地、房屋之收入是否屬營業稅法第六條第二款之「銷售貨物或勞務
      」？原告是否屬該款之營業人？
原告主張：
甲、程序部分：
    原告主張被告所為之行政處分應屬無效，爰依行政訴訟法第一百十一條第三項第
    二款、第四款之規定追加先位訴之聲明。又先位訴之聲明雖為確認無效之訴，依
    行政訴訟法第六條第二項規定「確認行政處分無效之訴訟，須已向原處分機關請
    求確認其無效未被允許，或經請求後於三十日內不為確答者，始得提起之」惟查
    ：對於行政處分是否為無效？宜允許人民以預備之訴的方式為之，以達訴訟經濟
    之目的，此時解釋上，原告似不必依第六條第二項規定，向原處分機關為確認。
    蓋此時訴訟之被告即為原處分機關，若其亦認原處分為無效，則原告轉換（或追
    加）訴訟類型亦因無確認利益，而遭駁回判決。若原處分機關爭執，則踐行此程
    序亦毫無意義（陳計男著行政訴訟法釋論第一八五頁），況且本案原告在九十一
    年三月十一日提出補充理由狀時，原告已表明主張認為被告所為本件營業稅稽徵
    程序有瑕疵，應為無效，自三月十一日迄至本日亦已經過三十日以上，亦已符合
    行政訴訟法第六條的規定，爰追加本案聲明為先、備位聲明。
乙、實體部分：
壹、先位聲明部分：
  原行政處分之程序顯有瑕疵，應不生效力：
  一、依營業稅法第二條第一項第一款之規定「營業稅之納稅義務人如左：一、銷售
      貨物或勞務之營業人．．」，故被告欲課徵營業稅自應以原告為納稅義務人，
      先予敘明。
  二、惟原告屬「財團法人」，依民法第六十一條第七款及行政程序法第九十六條第
      一項第一款之規定「行政處分以書面為之者，應記載下列事項：一、處分相對
      人之姓名、出生年月日、性別．．如係法人或其他設有管理人或代表人之團體
      ，其名稱、事務所或營業所，及管理人或代表人之姓名、出生年月日、性別、
      身份証統一號碼、住居所。」，故被告所為繳款書之記載及復查決定書即應依
      前開之規定，記載原告「法人名稱」及「代表人」的名稱，而依原告所呈院之
      法人登記証所示，原告之名稱為「財團法人台灣省私立八德殘障教養院」，代
      表人則為「呂新民」，惟被告之行政處分書除未依法記載正確之法人名稱外，
      甚至迄今均未合法對代表人「呂新民」為送達，僅對原告董事會所聘任之「院
      長」甲○○為送達，完全不符合前開土地稅法及民法、行政程序法之規定，其
      行政處分應屬無效。至於院長甲○○在處理院務上雖得代理台灣省私立八德殘
      障教養院（非財團法人），但此亦僅限於處理院務時始有此代理權，對於依稅
      法應受行政處分時，亦應以代表人呂新民之名義為之，始為適法，故被告之處
      分應不生效力。
貳、備位聲明部分：
  一、被告以原告屬營業稅法第六條第一項第二款：非以營利為目的之事業、機關、
      團體、組織，有銷售貨物或勞務者。其依據乃以原告有出租土地及房屋之收入
      。查原告固有將所有之土地及房屋出租並收取租金，惟租金之性質，依民法第
      六十九條第二項規定：稱法定孳息者，謂利息、「租金」及其他因法律關係所
      得之收益。故利息與租金同屬法定孳息，此與營業稅法第六條第一項第二款之
      「銷售貨物或勞務」之對價，顯為不同之法律關係，如果租金被認定為銷售貨
      物或勞務，是否原告於銀行之利息，亦會被認定為「營業所得」？其次，原告
      收取租金乃用於所經營殘障福利事業，與條文所稱「銷售勞務及貨物」之概念
      並不相同。
  二、復依營業稅法第八條之規定，營業稅免徵之規定是採列舉方式，如果假設原告
      所收取之租金是屬於營業稅法第三條之「銷售勞務」，是否不屬於同法第八條
      的三十二種情形，即應繳納營業稅？
    (一)依營業稅法第八條第一項第十二款規定：依法組織之慈善救濟事業標售或義賣
      之貨物與舉辦之義演，其收入除支付標售、義賣及義演之必要費用外，全部供
      作該事業本身之用者。有該款規定之情事時，即得免徵營業稅。原告屬依法組
      織之慈善救濟機構，將自己所有之不動產加以出租，並將所得用於教養事業上
      ，其情形與上開該款之情形並無不同，「標售」可以免徵營業稅，「出租所得
      」就應課稅，顯然與行政法上之「平等原則」有所牴觸。
    (二)其次，依據原告之業務單位主管即內政部八十九年九月十四日台（八九）內中
      社字第八九八五四一四號就本案函示：「原告係依據『內政業務財團法人監督
      準則』，於七十四年向前台灣省政府社會處申請立案許可，成立之財團法人社
      會福利機構，八十八年七月起該院業務調整歸併本部，自此該院業務由本部主
      管；該院依捐助章程第四條、第二十條、第二十一條、第二十三條、第二十五
      條等規定，運用該院財產孳息、業務收入、政府補助及其他收入（包括院產不
      能直接使用由董事會議通過酌予放租之租金收入），全數用於辦理身心障礙教
      養、習藝、施醫及其他以社會福利救助為目的等之業務，並無移作他用，嗣後
      如有因故解散時，應依照『內政業務財團法人監督準則第十八條』及民法第四
      十四條規定，將賸餘財產歸屬該院事務所所在地之地方自治團體。是以，該院
      顯與營利事業機構迥異。」由上開內政部之函示，依稅賦公平原則而言，亦不
      應對原告課徵營業稅。
  三、納稅義務人之認定亦有問題：本案被告從繳款書到復查決定書，均將原告之法
      定代理人呂新民列為甲○○；甲○○為八德殘障教養院之院長，在處理院務上
      固得代表八德殘障教養院，但營業稅之納務義務人（若需繳納時），乃屬財團
      法人八德殘障教養院，依民法第六十一條第一項第七款之規定，財團辨理設立
      登記時，須登記代表法人之董事，亦即財團法人是由董事來代表法人，被告自
      繳款書起，即未合法列「呂新民」為法定代理人，其行政處分自屬依法無效。
  四、綜上，原處分及復查決定顯有違誤，爰請就就補繳營業稅部分，均予撤銷。
被告主張：
  一、按非以營利為目的之事業、機關、團體、組織，有銷售貨物或勞務者，依營業
      稅法第六條規定即為營業人，依法即應申報營業稅。查原告於八十四年七月一
      日起至八十七年六月三十日止，出租其所有之土地及房屋收取之租金收入計二
      六、六七七、一五○元，未依規定辦理營業登記，報繳營業稅，經核上開租金
      收入無營業稅法第八條第一項第十二款規定免徵營業稅之適用；又依財政部八
      十九年七月二十七日台財稅第○八九○四五五五四七號函釋：「關於貴轄財團
      法人台灣省私立八德殘障教養院出租土地、房屋之租金收入，尚無營業稅法第
      八條第一項第十二款規定之適用。‧‧‧本案財團法人台灣省私立八德殘障教
      養院既有銷售勞務之行為，自應依法課徵營業稅。」原告違章事證明確，被告
      遂依營業稅法第五十一條第一款規定追繳營業稅一、三三三、八五七元，並無
      違誤。另原告於復查階段檢具內政部台（八九）內中社字第八九八五四一四號
      函請求免徵營業稅，經被告於九十年一月十五日再行報財政部請示，經財政部
      九十年一月三十一日台財稅第○九○○四五○九五四號函核復仍請依前揭八十
      九年七月二十七日台財稅第○八九○四五五五四七號函辦理，本案被告依法補
      徵系爭營業稅，尚無違誤。
  二、復依營業稅法第二十八條規定，營業人應於開始營業前，向主管稽徵機關辦理
      營業登記。原告於八十四年七月一日起至八十七年六月三十日止出租其所有之
      土地及房屋以收取租金，未依規定辦理營業登記，報繳營業稅；經核上開租金
      收入無營業稅法第八條第一項第十二款規定免徵營業稅之適用，非屬同法第二
      十九條規定得免辨營業登記者，仍應依同法第二十八條規定辦理營業登記。
  三、關於原告主張本案納稅義務人之認定有問題乙節，查依原告代表人甲○○八十
      九年四月十二日於被告機關所製作談話筆錄承認其為原告之負責人，且原告於
      八十九年九月二十日（八九）八院字第○四三○號函申請復查及九十年四月二
      十三日向財政部提起訴願均以甲○○為原告之代表人，復依原告捐助章程第十
      四條：「本院置院長一人，依董事會決定之方針及賦與之職權綜理院務，由董
      事長遴選提經董事長會議通過聘任，呈報主管機關備案。」足見院長甲○○有
      管理該院之職權且對外代表原告無訛，被告機關以其為原告之負責人並無不合
      。
  四、按財政部九十一年四月二十四日台財稅字第○九一○四五二二七一號函釋：「
      關於殘障福利機構如有財產出租收入，惟未辦理營業登記並科徵營業稅者，各
      稽徵機關應儘速輔導其辦理營業登記，並補稅免罰結案。說明二、為求課稅公
      平及一致性，本函發布日前之未確定案件，均可適用。」準此，本案依稅捐稽
      徵法第三十四條規定屬未確定案件，依上開函釋，應予補稅免罰；被告機關處
      原告罰鍰部分已予撤銷，惟補徵營業稅部分則維持原核定。
  五、綜上論述，原告之訴關於補徵營業稅部分顯無理由，請予駁回。
　　理  由
甲、程序方面：
　一、本件原告起訴時以其院長甲○○為代表人起訴，嗣於訴訟中，改以其董事長呂
      新民為代表人，業據其提出法人登記證書為證，核無不合。
　二、本件被告代表人於九十一年九月一日變更為黃興旺，經其聲明承受訴訟，經核
　　　亦無不合，應予准許。
　三、原告原就補繳營業稅部分及罰鍰部分均請求撤銷，嗣於本院審理中撤回罰鍰部
　　　分，僅就補繳營業稅部分為請求，被告無異議，應准予減縮。
　四、按行政訴訟法第六條第二項規定：「確認行政處分無效之訴訟，須已向原處分
　　　機關請求確認其無效未被允許，或經請求後於三十日內不為確答者，始得提起
　　　之」，查原告於九十一年三月十一日提出補充理由狀時，原告已表明主張認為
　　　被告所為本件營業稅稽徵程序有瑕疵，應為無效，有該補充理由狀在卷可考，
　　　且自三月十一日迄至言詞辯論期日亦已經過三十日以上，自符合前開法條之規
　　　定，爰准原告追加本案聲明為先、備位聲明。
乙、實體方面：
　一、先位聲明部分：
      原告雖主張其名稱為「財團法人台灣省私立八德殘障教養院」，代表人則為「
      呂新民」，惟被告之行政處分書除未依法記載正確之法人名稱及未合法對代表
      人「呂新民」為送達，僅對原告董事會所聘任之「院長」甲○○為送達，不符
      合前開土地稅法及民法、行政程序法之規定，依行政程序法第一百十一條第七
      款規定，本件行政處分具有其他重大明顯之瑕疵應為無效云云。惟查，系爭八
      十八年度地價稅繳款書，被告雖將原告名稱誤載為「財團法人私立八德殘障教
      養院」，惟依行政程序法第一○一條第一項規定應可隨時或依申請更正之；又
      原告之法人登記證書雖載代表人為「呂新民」，惟查原告之捐助章程第十四條
      規定，本院置院長一人，依董事會決定之方針及賦與之職權綜理院務，且本件
      被告按原告登記之院址送達繳款書後，原告即以「財團法人台灣省私立八德殘
      障教養院負責人：院長甲○○」申請復查，並依序提起訴願、行政訴訟，其訴
      願書及行政訴訟起訴狀亦皆以甲○○為其代表人提起救濟；此參諸原告於九十
      年十二月六日具狀陳報略以「其在處理院務上確係得代表原告為代表人，故在
      原告發文上亦多以「甲○○」為代表人；又有關法人名稱，因內政部發函原告
      ，在發公文或為法律行為時，得不冠上「財團法人」字眼，故有關原告名稱自
      始均以台灣省私立八德殘障教養院之名義為之」等語，尚無原告所稱行政程序
      法第一百十一條第七款規定之重大明顯之瑕疵情事；又被告依稅捐稽徵法第十
      九條「為稽徵稅捐所發之各種文書，得向納稅義務人之代理人、代表人、經理
      人或管理人以為送達．．。」規定向原告之實際上管理人院長甲○○為送達，
      於法並無不合，原告先位聲明部分為無理由，應予駁回。
　二、備位聲明部分：
　　(一)按「在中華民國境內銷售貨物或勞務及進口貨物，均應依本法規定課徵營業稅
      。」「提供勞務予他人，或提供貨物與他人使用、收益，以取得代價者，為銷
      售勞務。」「有左列情形之一者，為營業人：一、以營利為目的之公營、私營
      或公私合營之事業。二、非以營利為目的之事業、機關、團體、組織，有銷售
      貨物或勞務者。‧‧‧」「營業人之總機構及其他固定營業場所，應於開始營
      業前，分別向主管稽徵機關申請營業登記。‧‧‧」「營業人除本法另有規定
      外，不論有無銷售額，應以每二月為一期，於次月開始十五日內，填具規定格
      式之申報書，檢附退抵稅款及其他有關文件，向主管稽徵機關申報銷售額，應
      納稅額或溢付營業稅額。其有應納稅額者，應先向公庫繳納後，檢同繳納收據
      一併申報。」及「營業人有左列情形之一者，主管稽徵機關得依照查得之資料
      ，核定其銷售額及應納稅額並補徵之：一、‧‧‧三、未辦妥營業登記，即行
      開始營業，‧‧‧而未依規定申報銷售額者。」分別為營業稅法第一條、第三
      條第二項、第六條、第二十八條、第三十五條第一項及第四十三條第一項第三
      款所明定。
　　(二)本件原告自八十四年七月一日起至八十七年六月三十日止出租其所有之土地及
      房屋，收取租金收入計二六、六七七、一五○元（不含稅），未依規定申請營
      業登記，報繳營業稅，被告機關乃核定補徵營業稅一、三三三、八五七元。原
      告則主張利息與租金同屬法定孳息，此與營業稅法第六條第一項第二款之「銷
      售貨物或勞務」之對價，顯為不同之法律關係；原告收取租金乃用於所經營殘
      障福利事業，與條文所稱「銷售勞務及貨物」之概念並不相同，且原告乃屬身
      心殘障福利機構，且內政部台（八九）內中設字第八九八五四一四號函亦明白
      揭示原告與營利事業機構迥異，是以原告與一般營利事業截然不同，不應課徵
      營業稅云云。
　　(三)經查原告於八十四年七月一日起至八十七年六月三十日止，出租其所有之土地
      及房屋收取之租金收入計二六、六七七、一五○元，未依規定辦理營業登記報
      繳營業稅之事實，為原告所不爭執，堪信為真實。按非以營利為目的之事業、
      機關、團體、組織，有銷售貨物或勞務者，依營業稅法第六條規定即為營業人
      ，依法即應申報營業稅。另營業稅法第八條第一項第十二款係規定依法組織之
      慈善救濟事業標售或義賣之貨物與舉辦之義演，其收入除支付標售、義賣及義
      演之必要費用外，全部供作該事業本身之用者，才得以免徵營業稅；而本件係
      租金收入，並非標售、義賣之貨物與舉辦之義演，應無上開條款所規定免徵營
      業稅之適用；是以財政部八十九年七月二十七日台財稅第○八九○四五五五四
      七號函釋：「關於貴轄財團法人台灣省私立八德殘障教養院出租土地、房屋之
      租金收入，尚無營業稅法第八條第一項第十二款規定之適用。‧‧‧本案財團
      法人台灣省私立八德殘障教養院既有銷售勞務之行為，自應依法課徵營業稅。
      」等語，應無違誤。
　　(四)按提供勞務予他人，或提供貨物與他人使用、收益，以取得代價者，為銷售勞
　　　務；營業稅法第三條第二項前段定有明文。本件原告出租其所有之土地及房屋
　　　以收取租金，係屬提供貨物與他人使用、收益而以取得代價者，揆諸上開法條
　　　規定，為銷售勞務；另內政部台（八九）內中設字第八九八五四一四號函釋，
　　　亦僅說明原告與營利事業機構迥異，並未排除營業稅法第六條規定之適用。是
　　　以原告上開主張，自不足採，併此敘明。
　　(五)綜上所述，本件原處分並無違誤，訴願決定予以維持，亦無不合；原告起訴聲
      請就補繳營業稅部分之訴願決定、復查決定及原處分予以撤銷，為無理由，應
      予駁回。
據上論結，本件原告之訴為無理由，爰依行政訴訟法第九十八條第三項前段，判決如
主文。
中　　　華　　　民　　　國　　九十一　　年　　 十二 　　月　　 十二 　　日
                        臺 北 高 等 行 政 法 院  第七庭
                                       審 判 長  法  官  鄭小康
                                                 法  官  林金本
                                                 法  官  黃秋鴻
右為正本係照原本作成。
如不服本判決，應於送達後二十日內，向本院提出上訴狀並表明上訴理由，如於本判
決宣示後送達前提起上訴者，應於判決送達後二十日內補提上訴理由書（須按他造人
數附繕本）。
中　　　華　　　民　　　國　　九十一　　年　　 十二 　　月　　 十六 　　日
　　　　　　　　　　　　　　　　　　　　         書記官　王琍瑩
